ACORDAO-COMPLETO-2435559

ACÓRDÃO 13428/2020 ATA 42/2020 - PRIMEIRA CÂMARA

VISTOS, relatados e discutidos estes autos de concessão de aposentadorias pela Superintendência Regional do DNIT no Estado do Mato Grosso - (DNIT/MT) .
ACORDAM os ministros do Tribunal de Contas da União, reunidos em sessão da 1ª Câmara, diante das razões expostas pelo relator, em:
9.1. sobrestar o julgamento do ato de concessão inicial de aposentadoria de Milton Costa Metran (10004424-04-2015-000003-0, peça 6) , até o trânsito em julgado da decisão prolatada pelo Supremo Tribunal Federal no Recurso Extraordinário 636.553;
9.2. considerar ilegais os atos de aposentadoria de Inácio Ortiz Neto (10004424-04-2015-000004-8, peça 5) e de Nailo das Neves Cruz (10004424-04-2015-000002-1, peça 7) , recusando-lhes o registro, nos termos do § 1º do art. 260 do RI/TCU; 
9.3. dispensar a devolução dos valores indevidamente recebidos, presumidamente, de boa-fé pelos interessados, nos termos da Súmula 106 deste Tribunal; 
9.4. determinar à Superintendência Regional do DNIT no Estado do Mato Grosso que: 
9.4.1., suspenda todo e qualquer pagamento concernente aos atos impugnados pelo item 9.2. acima, comunicando a este Tribunal as providências adotadas, nos termos dos arts. 262, caput, do RI/TCU, e 8º, caput, da Resolução TCU 206/2007;
9.4.2. informe a que se referem as rubricas de provimento judicial no valor de R$ 1.035,34 constantes das fichas financeiras atuais de Inácio Ortiz Neto e de Nailo das Neves Cruz, encaminhando a respectiva ação judicial e a memória de cálculo da vantagem;
9.4.3. dê ciência do inteiro teor desta deliberação aos interessados, alertando-os de que o efeito suspensivo proveniente da interposição de eventuais recursos perante o Tribunal não os exime da devolução dos valores percebidos indevidamente após a respectiva notificação, caso esses não sejam providos, devendo encaminhar os comprovantes dessa notificação a esta Corte no prazo de até 30 (trinta) dias;
9.4.4. cadastre novos atos de concessão de aposentadoria Inácio Ortiz Neto e de Nailo das Neves Cruz livres das irregularidades apontadas, submetendo-os no prazo de 30 (trinta) dias à apreciação deste Tribunal, nos termos do art. 262, caput e § 2º, do RI/TCU, e 19, § 3º, da Instrução Normativa TCU 78/2018;
9.5. encerrar e arquivar os presentes autos.

Concessão de aposentadorias.

Primeira Câmara

Superintendência Regional do DNIT no Estado do Mato Grosso - (DNIT/MT).

3. Interessados: Inácio Ortiz Neto (XXX.675.641-XX); Milton Costa Metran (XXX.633.701-XX); Nailo das Neves Cruz (XXX.525.631-XX).

13.1. Ministros presentes: Walton Alencar Rodrigues (Presidente), Benjamin Zymler, Bruno Dantas e Vital do Rêgo.
13.2. Ministros-Substitutos presentes: Augusto Sherman Cavalcanti e Weder de Oliveira (Relator).

WEDER DE OLIVEIRA

Em exame 3 (três) atos de concessão de aposentadoria emitidos pela Superintendência Regional do DNIT no Estado do Mato Grosso (DNIT/MT) .
Reproduzo, com ajustes de forma, parecer do MP/TCU, representado pelo procurador Sérgio Ricardo Costa Caribé (peça 12) , o qual concordou com a proposta da Secretaria de Fiscalização de Pessoal (Sefip) , (peças 9 e 10) .
"EXAME TÉCNICO  
2.	A Secretaria de Fiscalização de Pessoal (Sefip) propõe a ilegalidade dos referidos atos, em razão da inclusão de parcelas judiciais relativa à Gratificação pelo Desempenho de Atividades Rodoviárias (GDAR) , não absorvidas pelos aumentos concedidos às carreiras dos interessados.
3.	Além disso, propõe que seja determinado à Unidade Jurisdicionada que informe a este Tribunal a que se referem as rubricas judiciais no valor de R$ 1.035,34, constantes somente das fichas financeiras atuais dos servidores Inácio Ortiz Neto e Nailo das Neves Cruz, encaminhando as respectivas ações judiciais e memórias de cálculo.
4.	De fato, o entendimento deste Tribunal acerca do pagamento de parcela judicial relativa à GDAR é no sentido de que a referida gratificação não se incorpora indefinidamente aos vencimentos dos servidores, mesmo que haja sentença judicial, haja vista que foi extinta pelo art. 28, inciso III da Lei 8.460/1992, restando garantida apenas a irredutibilidade de remuneração.
5.	Nesse sentido, pode-se citar o Acórdão 3550/2020-TCU-Segunda Câmara, relatado pelo Ministro Raimundo Carreiro, que tratou de situação semelhante no Ministério dos Transportes, Portos e Aviação Civil, cuja ementa transcreve-se a seguir:
APOSENTADORIA. ATO DE ALTERAÇÃO. CORREÇÃO DA PROPORCIONALIDADE DO TEMPO DE SERVIÇO. PAGAMENTO IRREGULAR DE GRATIFICAÇÃO GDAR APÓS A CONCESSÃO DA APOSENTADORIA. ATO INICIAL NÃO CONTINHA A GDAR. APLICAÇÃO DO ART. 6º, §2º, DA RESOLUÇÃO TCU 206/2007. LEGALIDADE. REGISTRO. DETERMINAÇÃO AO ÓRGÃO PARA FAZER CESSAR O PAGAMENTO DA RUBRICA CONSIDERADA IRREGULAR. MONITORAMENTO DA SEFIP. CIÊNCIA AOS INTERESSADOS.
6.	Sobre o referido decisum, cabe transcrever os trechos em que o eminente Ministro Relator destaca que a decisão judicial que supostamente ampara o pagamento de tal parcela apenas assegurou a impossibilidade de reposição ao erário dos valores pagos a título da referida parcela, senão vejamos: 
9. Em relação ao pagamento da GDAR, importa rememorar que o art. 28, inciso III da Lei 8.460/1992, extinguiu tal parcela. Diante de muitas ações interpostas junto ao Judiciário para garantir o cumprimento do princípio da irredutibilidade remuneratória (art. 37, XV, CF/88) , sentenças foram prolatadas no sentido de garantir a percepção da gratificação, mesmo após o comando da Lei. Ao analisar a questão em muitas oportunidades, o entendimento que se formou no âmbito do TCU foi o de que a referida gratificação não se incorpora indefinidamente aos vencimentos, mesmo que haja sentença judicial, pois teve, tão só, a finalidade de manter o nível remuneratório.
10. No presente processo, no que concerne à parcela judicial referente à GDAR, consta que o ex-servidor recebe a rubrica 10289 DECISAO JUDICIAL N TRAN JUG AP, no valor de R$ 259,52 (conforme contracheque - ficha financeira de setembro de 2019 - peça 11) , com base no Mandado de Segurança 0018381-85.2014.4.01.3400, que foi impetrado pela Associação dos Servidores Federais em Transportes/ASDNER) contra ato do Secretário de Gestão Pública do MPOG (Mensagem 554726) .
11. O pedido liminar foi deferido parcialmente em 3/9/2014, tendo a Juíza Federal determinado à autoridade coatora que não procedesse os descontos determinados na Mensagem MPOG 554726, a título de reposição ao erário, dos valores decorrentes das VPNI's.
12. Movido o Agravo de Instrumento 0019465-39.2014.4.01.0000, a Desembargadora Federal deu-lhe provimento, determinando a suspensão do ato coator contido na Mensagem 554726/MPOG e o restabelecimento da VPNI, nos valores que vinham sendo pagos, até que fosse feito o exame individual da situação de cada servidor, com direito ao devido processamento legal. Dessa maneira, as quantias que vinham sendo pagas aos autores a título de VPNI foram reincorporadas aos proventos do ex-servidores a partir da folha de pagamento do mês de agosto de 2014 sob a rubrica '10289 DECISAO JUDICIAL N TRAN JUG'.
13. A Sefip chama a atenção para o fato de que, doravante, no Voto condutor do Acórdão 4516/2019-TCU-Primeira Câmara, ao examinar atos cujos servidores também recebiam a mesma rubrica judicial, com base no Mandado de Segurança 0018381-85.2014.4.01.3400, o Ministro Bruno Dantas entendeu que o pagamento da rubrica estava ilegal e que poderia ser emitida determinação para a sua suspensão. O fato é que a decisão proferida no Agravo de Instrumento 0019465-39.2014.4.01.0000 não está mais em vigor desde setembro de 2014, quando houve o julgamento de mérito do Mandado de Segurança Coletivo 0018381-85.2014.4.01.3400, e desde então inexiste decisão judicial amparando o pagamento de parcela referente à GDAR.
14. Transcrevo, abaixo, a parte dispositiva da sentença de mérito que julgou o Mandado de Segurança Coletivo 0018381-85.2014.4.01.3400. Vejamos:
'Diante do exposto, ratificando o deferimento parcial do pedido liminar, CONCEDO PARCIALMENTE A SEGURANÇA para determinar à autoridade coatora que não proceda os descontos determinados pela Mensagem n° 554726, a título de reposição ao Erário, dos valores decorrentes de VPNIs recebidas pelos filiados da Impetrante. '
15. Nessa linha, o pagamento da rubrica judicial decorrente da GDAR resta irregular, haja vista que a sentença judicial não determinou o reestabelecimento da vantagem ou a manutenção dos valores que vinham sendo pagos. O que a sentença judicial fez, ao dar provimento parcial ao pedido, foi impedir o desconto dos valores. (destaques inseridos) 
7.	Vale destacar, ainda, que a mencionada decisão judicial, proferida pelo TRF da 1ª Região, fundamentou-se na jurisprudência do STJ, a qual entende que a absorção da GDAR pelos acréscimos remuneratórios decorrentes da progressão na carreira não importa redução nominal de vencimentos, não havendo, portanto, ofensa ao princípio da irredutibilidade de vencimentos (peça 11, p. 3-4) .
8.	Ante o exposto, este membro do Ministério Público de Contas, em consonância com a Unidade Técnica, entende que os atos de aposentadoria constantes dos autos devem ser considerados ilegais e terem seus registros negados.
9.	Além disso, tendo em vista a existência de rubricas judiciais não identificadas pela Sefip nos proventos atuais dos servidores Inácio Ortiz Neto e Nailo das Neves Cruz, entende que deve ser determinado à Unidade Jurisdicionada que encaminhe a este Tribunal as respectivas ações judiciais e memórias de cálculo."
É o relatório.

não há.

Procurador Sérgio Ricardo Costa Caribé.

APOSENTADORIA. SOBRESTAMENTO DE 1 (UM) ATO. SUPREMO TRIBUNAL FEDERAL (STF) RECURSO EXTRAORDINÁRIO 636.553. PAGAMENTO IRREGULAR DE GRATIFICAÇÃO GDAR. INEXISTÊNCIA DE DECISÃO JUDICIAL AMPARANDO O PAGAMENTO DA GDAR. ILEGALIDADE DE 2 (DOIS) ATOS. OUTRAS RUBRICAS JUDICIAIS PAGAS ATUALMENTE NÃO IDENTIFICADAS. DETERMINAÇÕES. CIÊNCIA.

APOSENTADORIA (APOS)

Secretaria de Fiscalização de Pessoal (Sefip).

Trata-se de 3 (três) atos de concessão de aposentadoria emitidos pela Superintendência Regional do DNIT no Estado do Mato Grosso (DNIT/MT) .
A Secretaria de Fiscalização de Pessoal (Sefip) propõe a ilegalidade dos atos, em razão da inclusão de parcelas judiciais relativa à gratificação pelo desempenho de atividades rodoviárias (GDAR) , não absorvidas pelos aumentos concedidos às carreiras dos interessados, nos proventos dos interessados.
Sustenta sua argumentação nos seguintes termos:
"5. Conforme contexto destacado no Voto Condutor do Acórdão 3707/2019-TCU-Segunda Câmara (TC-Processo 017.896/2012-6) , que analisou atos de servidores que também recebiam a mesma rubrica judicial, o pagamento da parcela sob a forma de rubrica judicial teve seu início sob amparo de decisão judicial prolatada no âmbito da ação judicial 0018381-85.2014.4.01.3400, impetrada pela Associação dos Servidores Federais em Transportes (ASDNER) com o objetivo de suspender a aplicação da Mensagem MPOG 554726, a qual determinou a absorção da VPNI relativa a citada gratificação da remuneração dos interessados, e restabelecer o pagamento das VPNIs absorvidas até a decisão final da ação, além de impedir os descontos determinados na mensagem a título de reposição ao erário.
6.	Por meio do recente Acórdão 4516/2019-TCU-Primeira Câmara, de relatoria do Ministro Bruno Dantas, houve o entendimento de que a referida rubrica estava ilegal e que já poderia ser determinada a sua suspensão, pois a manutenção do seu pagamento estava amparado em decisão proferida no Agravo de Instrumento 0019465-39.2014.4.01.0000 que não está mais em vigor desde setembro de 2014, quando houve o julgamento de mérito do Mandado de Segurança Coletivo 0018381-85.2014.4.01.3400, e desde então inexistiria decisão judicial amparando o pagamento de parcela referente à gratificação de desempenho de atividades rodoviárias (GDAR) , extinta pelo art. 28, inciso III, da Lei 8.460/1992. 
7.	Sendo assim, está irregular o pagamento da rubrica judicial decorrente da GDAR e, portanto, ilegais os atos em comento. Esclareça-se que a análise deste processo levou em conta os dispositivos da Resolução TCU 315/2020."
Propõe também determinar à unidade jurisdicionada que esclareça "a que se referem as rubricas de provimento judicial no valor de R$ 1.035,34 constantes das fichas financeiras atuais de Inácio Ortiz Neto e de Nailo das Neves Cruz, encaminhando a respectiva ação judicial e a memória de cálculo da vantagem".
O MP/TCU, representado pelo procurador Sérgio Ricardo Costa Caribé, anuiu à proposta, reforçando a análise ao "citar o Acórdão 3550/2020-TCU-Segunda Câmara, relatado pelo Ministro Raimundo Carreiro, que tratou de situação semelhante no Ministério dos Transportes, Portos e Aviação Civil":
"APOSENTADORIA. ATO DE ALTERAÇÃO. CORREÇÃO DA PROPORCIONALIDADE DO TEMPO DE SERVIÇO. PAGAMENTO IRREGULAR DE GRATIFICAÇÃO GDAR APÓS A CONCESSÃO DA APOSENTADORIA. ATO INICIAL NÃO CONTINHA A GDAR. APLICAÇÃO DO ART. 6º, §2º, DA RESOLUÇÃO TCU 206/2007. LEGALIDADE. REGISTRO. DETERMINAÇÃO AO ÓRGÃO PARA FAZER CESSAR O PAGAMENTO DA RUBRICA CONSIDERADA IRREGULAR. MONITORAMENTO DA SEFIP. CIÊNCIA AOS INTERESSADOS."
Além disso, concordou com a proposta de determinação à unidade jurisdicionada para que encaminhe a este Tribunal as respectivas ações judiciais e memórias de cálculo "tendo em vista a existência de rubricas judiciais não identificadas pela Sefip nos proventos atuais dos servidores Inácio Ortiz Neto e Nailo das Neves Cruz".
Acolho as propostas uníssonas em relação aos atos acostados às peças 5 e 7, incorporando-as às minhas razões de decidir, sendo despiciendo qualquer outro comentário.
Quanto ao ato acostado à aposentadoria do Sr. Milton Costa Metran (peça 6) , deixo de acompanhar a proposta de mérito.
O ato em destaque foi encaminhado pelo controle interno em 28/9/2015 (peça 6) , de modo que houve o decurso do prazo de cinco anos fixado pelo Supremo Tribunal Federal, no âmbito do RE 636.553, para a apreciação de concessões da espécie, por parte do Tribunal de Contas da União:
"Recurso extraordinário. Repercussão geral. 2. Aposentadoria. Ato complexo. Necessária a conjugação das vontades do órgão de origem e do Tribunal de Contas. Inaplicabilidade do art. 54 da Lei 9.784/1999 antes da perfectibilização do ato de aposentadoria, reforma ou pensão. Manutenção da jurisprudência quanto a este ponto. 3. Princípios da segurança jurídica e da confiança legítima. Necessidade da estabilização das relações jurídicas. Fixação do prazo de 5 anos para que o TCU proceda ao registro dos atos de concessão inicial de aposentadoria, reforma ou pensão, após o qual se considerarão definitivamente registrados. 4. Termo inicial do prazo. Chegada do processo ao Tribunal de Contas. 5. Discussão acerca do contraditório e da ampla defesa prejudicada. 6. TESE: 'Em atenção aos princípios da segurança jurídica e da confiança legítima, os Tribunais de Contas estão sujeitos ao prazo de 5 anos para o julgamento da legalidade do ato de concessão inicial de aposentadoria, reforma ou pensão, a contar da chegada do processo à respectiva Corte de Contas'. 7. Caso concreto. Ato inicial da concessão de aposentadoria ocorrido em 1995. Chegada do processo ao TCU em 1996. Negativa do registro pela Corte de Contas em 2003. Transcurso de mais de 5 anos. 8. Negado provimento ao recurso. (DJ nº 129/2000. Publicado em 26/5/2020) ." (Grifos acrescidos) .
Diante dessa orientação do STF, é possível que se delineie um novo entendimento neste Tribunal quanto ao julgamento da legalidade dos atos que tenham ingressado há mais de cinco anos e ainda se encontrem pendentes de apreciação. Porém, tal entendimento, para se consolidar, requer ainda o trânsito em julgado do recurso extraordinário. Até o desfecho do referido recurso, entendo que o sobrestamento do exame de mérito do ato de aposentadoria de Milton Costa Metran (peça 6) seja o recomendável.
É dessa forma que esta Corte tem julgado de forma recorrente pelo sobrestamento dos processos relativos a atos de pessoal que ingressaram na Corte há mais de cinco anos. Exemplos disso constam nos acórdãos 5836/2020, 7313/2020 e 8012/2020-TCU-1ª Câmara, 7120/2020, 8954/2020 e 9436/2020-TCU-2ª Câmara.
Uma vez que os atos das peças 5 e 7 foram enviados a esta Corte de Contas há menos de 5 (cinco) anos, podem ser apreciados sem a necessidade de prévia oitiva dos interessados, nos termos do Acórdão 587/2011-TCU-Plenário.
Diante do exposto, manifesto-me pela aprovação do acórdão que ora submeto à apreciação deste Colegiado.
TCU, Sala das Sessões Ministro Luciano Brandão Alves de Souza, em 24 de novembro de 2020.
Weder de Oliveira 
Relator